---
title: "Breytingar - vafaatriði"
author: "Jóhannes Guðbrandsson"
date: "`r Sys.Date()`"
output: 
  bookdown::html_document2:
    code_folding: hide
    toc: true
    toc_depth: 3
    toc_float: true
    df_print: paged
editor_options: 
  chunk_output_type: console
---

```{r setup, include=FALSE}
knitr::opts_chunk$set(echo = TRUE, warning = FALSE, message = FALSE)
```

```{r}
source("veidi.R")
```

# Ár á mörkunum, 
## Voru í mati yfir 40 í 10ára meðaltali en undir 50 10 ára meðaltal
* Eldavatn er aðallega sjóbirtingsá en er á mörkunum í fjölda (stofnmat 48.9 laxar síðustu 10 ár)
* Gljúfurá á mörkunum (44.4 laxar). Hugsanlega áhrif breyttrar nýtingar og lélegra endurheimta úr sjó

```{r}
ahaetta |>
  filter(expMedal10< 50 & expMedal10 > 40, ath!="ny") |>
  kableExtra::kbl(digits = 2) |>
  kableExtra::kable_styling("striped", full_width = F) 
```

```{r out.width="100%"}
stofnmat |>
  filter(adal_nr %in% ahaetta$adal_nr[ahaetta$expMedal10< 50 & ahaetta$expMedal10 > 40 & ahaetta$ath!="ny"]) |>
  mutate(expMedal10 = ifelse(ar<2014,NA,expMedal10)) |>
  #filter(expMedal10<100) |>
  pivot_longer(starts_with("stofn_tmp"),names_to = "sleppt_kodi", values_to = "stofn_tmp", names_prefix = "stofn_tmp_") |> 
  #filter(!(adal_nr %in% c("Bjarnafjarðará"=152))) |>
  ggplot(aes(ar,stofn_tmp, fill=factor(sleppt_kodi))) +
  geom_bar(stat = "identity")+
  geom_path(aes(y=expMedal10), col="black") +
  geom_path(aes(y=expMedal), col="black", linetype = 2) +
  facet_wrap(~paste(adal_nr,adalvatnsfall), scales = "free_y") +
  theme(axis.text.x=element_text(angle=45, hjust=1)) +
  theme(legend.position = "none")
```

## Voru í mati 10 ára meðaltal undir 40, langtímameðaltal yfir 40
* Ósá / Setbergsá veiðitölum ekki skilað. Bara síðustu ár úr Stóru Langadalsá en ekki Setbergsá
* Selá er á mörkunum að fóstra lax. Aðallega bleikja. 
* Selfljót. Silungsveiði?
* Vatnsholtsá / Vatnasvæði Lýsu. Aðallega silungur. Breytt veiðinýting líka held ég

```{r}
ahaetta |>
  filter(expMedal10< 40 & expMedal > 40, ath!="ny") |>
  kableExtra::kbl(digits = 2) |>
  kableExtra::kable_styling("striped", full_width = F) 
```

```{r out.width="100%"}
stofnmat |>
  filter(adal_nr %in% ahaetta$adal_nr[ahaetta$expMedal10< 40 & ahaetta$expMedal > 40 & ahaetta$ath!="ny"]) |>
  mutate(expMedal10 = ifelse(ar<2014,NA,expMedal10)) |>
  #filter(expMedal10<100) |>
  pivot_longer(starts_with("stofn_tmp"),names_to = "sleppt_kodi", values_to = "stofn_tmp", names_prefix = "stofn_tmp_") |> 
  #filter(!(adal_nr %in% c("Bjarnafjarðará"=152))) |>
  ggplot(aes(ar,stofn_tmp, fill=factor(sleppt_kodi))) +
  geom_bar(stat = "identity")+
  geom_path(aes(y=expMedal10), col="black") +
  geom_path(aes(y=expMedal), col="black", linetype = 2) +
  facet_wrap(~paste(adal_nr,adalvatnsfall), scales = "free_y") +
  theme(axis.text.x=element_text(angle=45, hjust=1)) +
  theme(legend.position = "none")
```

## Voru ekki í mati 10 ára meðaltal undir 40, langtímameðaltal yfir 40
* Fögruhlíðará. Voru seiðasleppingar en er aðallega sjóbleikja
* Hoffellsá / Laxá í Nesjum. Voru seiðasleppingar eftir aldamót. Þekki ekki núverandi nýtingu
* Selá í Álftafirði. Voru seiðasleppingar held ég. Var síðan friðuð og svo aðeins veitt hluta vikunnar. Ólíklegt að veiðihlutfallið sé það sama og í Selá í Vopnafirði.

```{r}
ahaetta |>
  filter(expMedal10< 40 & expMedal > 40 & ath=="ny") |>
  kableExtra::kbl(digits = 2) |>
  kableExtra::kable_styling("striped", full_width = F) 
```

```{r out.width="100%"}
stofnmat |>
  filter(adal_nr %in% ahaetta$adal_nr[ahaetta$expMedal10< 40 & ahaetta$expMedal > 40 & ahaetta$ath=="ny"]) |>
  mutate(expMedal10 = ifelse(ar<2014,NA,expMedal10)) |>
  #filter(expMedal10<100) |>
  pivot_longer(starts_with("stofn_tmp"),names_to = "sleppt_kodi", values_to = "stofn_tmp", names_prefix = "stofn_tmp_") |> 
  #filter(!(adal_nr %in% c("Bjarnafjarðará"=152))) |>
  ggplot(aes(ar,stofn_tmp, fill=factor(sleppt_kodi))) +
  geom_bar(stat = "identity")+
  geom_path(aes(y=expMedal10), col="black") +
  geom_path(aes(y=expMedal), col="black", linetype = 2) +
  facet_wrap(~paste(adal_nr,adalvatnsfall), scales = "free_y") +
  theme(axis.text.x=element_text(angle=45, hjust=1)) +
  theme(legend.position = "none")
```

## Voru ekki í mati, Ekki til gögn síðustu 10 ár. Langtímameðaltal yfir 40
* Aðallega hafbeitarævintýri
* Móra, Tjarnará og Kiðafellsá líklega með laxastofn

```{r}
ahaetta |>
  filter(is.na(expMedal10) & expMedal > 40 & ath=="ny") |>
  kableExtra::kbl(digits = 2) |>
  kableExtra::kable_styling("striped", full_width = F) 
```

```{r out.width="100%"}
stofnmat |>
  filter(adal_nr %in% ahaetta$adal_nr[is.na(ahaetta$expMedal10) & ahaetta$expMedal > 40 & ahaetta$ath=="ny"]) |> 
  #mutate(expMedal10 = ifelse(ar<2014,NA,expMedal10)) |>
  #filter(expMedal10<100) |>
  pivot_longer(starts_with("stofn_tmp"),names_to = "sleppt_kodi", values_to = "stofn_tmp", names_prefix = "stofn_tmp_") |> 
  #filter(!(adal_nr %in% c("Bjarnafjarðará"=152))) |>
  ggplot(aes(ar,stofn_tmp, fill=factor(sleppt_kodi))) +
  geom_bar(stat = "identity")+
  geom_path(aes(y=expMedal10), col="black") +
  geom_path(aes(y=expMedal), col="black", linetype = 2) +
  facet_wrap(~paste(adal_nr,adalvatnsfall), scales = "free_y") +
  theme(axis.text.x=element_text(angle=45, hjust=1)) +
  theme(legend.position = "none")
```

# Nýjar ár yfir 50 í 10ára meðaltali

* Seiðasleppingar / hafbeit
  * Affal, Skógá, Lagarfljót, (Jökla)
* "Nýjir stofnar" óvíst hvað fiskrækt hefur mikið að segja
  * Svínafossá, (Jökla)
  
```{r}
ahaetta |>
  filter(expMedal10 >= 50, ath=="ny") |>
  kableExtra::kbl(digits = 2) |>
  kableExtra::kable_styling("striped", full_width = F) 
```

```{r out.width="100%"}
stofnmat |>
  filter(adal_nr %in% ahaetta$adal_nr[ahaetta$expMedal10 >= 50 & ahaetta$ath=="ny"]) |>
  mutate(expMedal10 = ifelse(ar<2014,NA,expMedal10)) |>
  #filter(expMedal10<100) |>
  pivot_longer(starts_with("stofn_tmp"),names_to = "sleppt_kodi", values_to = "stofn_tmp", names_prefix = "stofn_tmp_") |> 
  #filter(!(adal_nr %in% c("Bjarnafjarðará"=152))) |>
  ggplot(aes(ar,stofn_tmp, fill=factor(sleppt_kodi))) +
  geom_bar(stat = "identity")+
  geom_path(aes(y=expMedal10), col="black") +
  geom_path(aes(y=expMedal), col="black", linetype = 2) +
  facet_wrap(~paste(adal_nr,adalvatnsfall), scales = "free_y") +
  theme(axis.text.x=element_text(angle=45, hjust=1)) +
  theme(legend.position = "none")
```

# Ár sem detta út. 10 ára og langtímameðaltal undir 40
* Bleikjuár

```{r}
ahaetta |>
  filter(expMedal10< 40 & expMedal < 40 & ath!="ny") |>
  kableExtra::kbl(digits = 2) |>
  kableExtra::kable_styling("striped", full_width = F) 
```

```{r out.width="100%"}
stofnmat |>
  filter(adal_nr %in% ahaetta$adal_nr[ahaetta$expMedal10< 40 & ahaetta$expMedal < 40 & ahaetta$ath!="ny"]) |>
  mutate(expMedal10 = ifelse(ar<2014,NA,expMedal10)) |>
  #filter(expMedal10<100) |>
  pivot_longer(starts_with("stofn_tmp"),names_to = "sleppt_kodi", values_to = "stofn_tmp", names_prefix = "stofn_tmp_") |> 
  #filter(!(adal_nr %in% c("Bjarnafjarðará"=152))) |>
  ggplot(aes(ar,stofn_tmp, fill=factor(sleppt_kodi))) +
  geom_bar(stat = "identity")+
  geom_path(aes(y=expMedal10), col="black") +
  geom_path(aes(y=expMedal), col="black", linetype = 2) +
  facet_wrap(~paste(adal_nr,adalvatnsfall), scales = "free_y") +
  theme(axis.text.x=element_text(angle=45, hjust=1)) +
  theme(legend.position = "none")
```


# Ár með skráningu síðustu 10 ár en undir 40 fiskar í 10 ára og langtímameðaltali
* Þarf að athuga villur í gagnagrunninum
```{r}
ahaetta |>
  filter(expMedal10<40 & expMedal < 40 & ath=="ny") |>
  kableExtra::kbl(digits = 2) |>
  kableExtra::kable_styling("striped", full_width = F) 
```

```{r out.width="100%"}
stofnmat |>
  filter(adal_nr %in% ahaetta$adal_nr[ahaetta$expMedal10<40 & ahaetta$expMedal < 40 & ahaetta$ath=="ny"]) |> 
  mutate(expMedal10 = ifelse(ar<2014,NA,expMedal10)) |>
  #filter(expMedal10<100) |>
  pivot_longer(starts_with("stofn_tmp"),names_to = "sleppt_kodi", values_to = "stofn_tmp", names_prefix = "stofn_tmp_") |> 
  #filter(!(adal_nr %in% c("Bjarnafjarðará"=152))) |>
  ggplot(aes(ar,stofn_tmp, fill=factor(sleppt_kodi))) +
  geom_bar(stat = "identity")+
  geom_path(aes(y=expMedal10), col="black") +
  geom_path(aes(y=expMedal), col="black", linetype = 2) +
  facet_wrap(~paste(adal_nr,adalvatnsfall), scales = "free_y") +
  theme(axis.text.x=element_text(angle=45, hjust=1)) +
  theme(legend.position = "none")
```

# Ár sem eru ekki með skráningu síðust 10 ár og meðaltal undir 40
```{r}
ahaetta |>
  filter(is.na(expMedal10) & expMedal < 40 & ath=="ny") |>
  kableExtra::kbl(digits = 2) |>
  kableExtra::kable_styling("striped", full_width = F) 
```

```{r out.width="100%"}
stofnmat |>
  filter(adal_nr %in% ahaetta$adal_nr[is.na(ahaetta$expMedal10) & ahaetta$expMedal < 40 & ahaetta$ath=="ny"]) |> 
  #mutate(expMedal10 = ifelse(ar<2014,NA,expMedal10)) |>
  #filter(expMedal10<100) |>
  pivot_longer(starts_with("stofn_tmp"),names_to = "sleppt_kodi", values_to = "stofn_tmp", names_prefix = "stofn_tmp_") |> 
  #filter(!(adal_nr %in% c("Bjarnafjarðará"=152))) |>
  ggplot(aes(ar,stofn_tmp, fill=factor(sleppt_kodi))) +
  geom_bar(stat = "identity")+
  geom_path(aes(y=expMedal10), col="black") +
  geom_path(aes(y=expMedal), col="black", linetype = 2) +
  facet_wrap(~paste(adal_nr,adalvatnsfall), scales = "free_y") +
  theme(axis.text.x=element_text(angle=45, hjust=1)) +
  theme(legend.position = "none")
```


# Ár með skráningu síðustu 10 ár en undir 40 fiskar í 10 ára og langtímameðaltali
```{r}
ahaetta |>
  filter(expMedal10>50 & ath!="ny") |>
  kableExtra::kbl(digits = 2) |>
  kableExtra::kable_styling("striped", full_width = F) 
```

```{r out.width="100%"}
stofnmat |>
  filter(adal_nr %in% ahaetta$adal_nr[ahaetta$expMedal10>50 & ahaetta$ath!="ny"]) |> 
  mutate(expMedal10 = ifelse(ar<2014,NA,expMedal10)) |>
  #filter(expMedal10<100) |>
  pivot_longer(starts_with("stofn_tmp"),names_to = "sleppt_kodi", values_to = "stofn_tmp", names_prefix = "stofn_tmp_") |> 
  #filter(!(adal_nr %in% c("Bjarnafjarðará"=152))) |>
  ggplot(aes(ar,stofn_tmp, fill=factor(sleppt_kodi))) +
  geom_bar(stat = "identity")+
  geom_path(aes(y=expMedal10), col="black") +
  geom_path(aes(y=expMedal), col="black", linetype = 2) +
  facet_wrap(~paste(adal_nr,adalvatnsfall), scales = "free_y") +
  theme(axis.text.x=element_text(angle=45, hjust=1)) +
  theme(legend.position = "none")
```
